臺灣高等法院臺中分院刑事裁定　
111年度毒抗字第239號
抗  告  人  
即  被  告  林坤億


上列抗告人因違反毒品危害防制條例案件，經檢察官聲請觀察、
勒戒（聲請案號：臺灣臺中地方檢察署111年度聲觀字第24號、1
10年度毒偵字第4113號），不服臺灣臺中地方法院中華民國111
年2月14日裁定（111年度毒聲字第63號），提起抗告，本院裁定
如下：
    主  文
抗告駁回。
    理  由
一、抗告意旨略以：㈠抗告人即被告甲○○（下稱抗告人）就本件
    施用第二級毒品甲基安非他命之事實業於警詢及偵查中坦承
    不諱，犯後態度良好。又抗告人為初犯，無任何施用毒品之
    前案紀錄，亦未經起訴、判決有罪，復無另案撤銷假釋、等
    待入監服刑、在監或在押等情形，可認抗告人並無毒品戒癮
    治療實施辦法及完成治療認定標準第2條第2項所列不適合為
    附命完成戒癮治療之緩起訴處分之情事。詎臺灣臺中地方檢
    察署（下稱臺中地檢署）檢察官訊問時未提及有何後續處遇
    ，致抗告人不知可能會被裁定觀察、勒戒，遑論向檢察官聲
    請戒癮治療。㈡本案毒偵卷内，無相關事證可憑檢察官不予
    附命完成戒癮治療之緩起訴處分之理由，檢察官裁量之依據
    不明，又未加以訊問抗告人自費參加戒癮治療之意願，有侵
    害抗告人程序參與權之虞。原審亦未訊問抗告人自費參加戒
    癮治療之意願，未善盡調查義務，有應調查之事項未予調查
    之違誤，損及抗告人之聽審權利。㈢抗告人獨自扶養未成年
    子女，全賴抗告人協助照顧，打點生活。抗告人目前有正當
    工作，若送觀察、勒戒將中止工作致未成年子女頓失依靠。
    是原裁定未審酌抗告人以上各情及實有自費參與戒癮治療之
    原因及必要，逕予裁定抗告人應觀察、勒戒，顯然不符合比
    例原則，自有違誤應予撤銷等語。
二、按毒品危害防制條例第20條第1項規定，犯第10條之罪者，
    檢察官應聲請法院裁定，或少年法院（地方法院少年法庭）
    應先裁定，令被告或少年入勒戒處所觀察、勒戒，其期間不
    得逾二月。次按毒品危害防制條例第24條第1項，採行「觀
    察、勒戒」與「附條件（含附命完成戒癮治療，下同）之緩
    起訴」並行之雙軌模式，並無「附條件之緩起訴」應優先於
    「觀察、勒戒」的強制規定。而該條例規定之觀察、勒戒處
    分及附命緩起訴處分，何者對於施毒者較為有利，端視在何
    種程序可以幫助施用毒品之人戒除施用毒品之行為，尚非可
    由法院逕行認定附命緩起訴處分對施用毒品者係較有利。毒
    品危害防制條例規定之觀察、勒戒處分，係一種針對受處分
    人將來之危險所為預防、矯正措施之保安處分，目的係為斷
    絕施用毒品者之身癮及心癮，並屬強制規定。而該觀察勒戒
    之程序，僅於下列情形可排除適用外：1.依據毒品危害防制
    條例第24條第1項規定，於檢察官先依刑事訴訟法第253條之
    1第1項、第253條之2之規定，為附條件之緩起訴處分時，不
    適用之；2.犯第10條之罪者，於犯罪未發覺前，自動向衛生
    福利部指定之醫療機構請求治療，醫療機構依據毒品危害防
    制條例第21條第1項規定，免將請求治療者送法院或檢察機
    關等情，其餘就初犯或觀察勒戒、強制戒治執行完畢3年後
    再犯施用毒品罪之行為人，犯毒品危害防制條例第10條之罪
    者，檢察官即應向法院提出聲請裁定其入勒戒處所觀察、勒
    戒，且凡經檢察官聲請，法院亦僅得依法裁定令入勒戒處所
    執行觀察、勒戒，以查其是否仍有施用毒品傾向，並據以斷
    定幫助受處分人徹底戒毒之方法，尚無自由斟酌以其他方式
    替代之權，亦無因受處分人之個人或家庭因素而免予執行之
    餘地。又檢察官本得按照個案情形，依法裁量決定採行緩起
    訴之戒癮治療或觀察、勒戒，是否給予施用毒品者為附命完
    成戒癮之緩起訴處分，係屬檢察官之職權，法院原則上應尊
    重檢察官職權之行使，僅就檢察官之判斷有違背法令、事實
    認定有誤或其他裁量重大明顯瑕疵等事項，予以有限之低密
    度審查。　
三、經查：
　㈠本件抗告人基於施用第二級毒品甲基安非他命之犯意，於民
    國110年9月28日下午5時20分前之某時許，在車上，將少許
    安非他命放在玻璃球內，使用打火機燒烤出煙霧後，以嘴吸
    食，施用甲基安非他命1次等情，業據其於警詢時坦承不諱
    ，且有臺中市政府警察局霧峰分局搜索扣押筆錄暨扣押物品
    目錄表、勘查採證（驗）同意書、臺中市政府警察局霧峰分
    局委託鑑驗尿液代號與真實姓名對照表、正修科技大學超微
    量研究科技中心尿液檢驗報告（報告日期：110年10月25日
    、原始編號：K00000000）、衛生福利部草屯療養院110年10
    月15日草療鑑字第1101000165號鑑驗書及扣押物照片等可憑
    ，是被告上開施用第二級毒品甲基安非他命之犯行，足堪認
    定。
　㈡抗告人前因施用毒品案件，經原審法院以100年度毒聲字第58
    4號裁定送觀察、勒戒後，因無繼續施用毒品之傾向，於100
    年11月8日出所，並經臺灣臺中地方檢察署檢察官以100年度
    毒偵字第2073號為不起訴處分確定，且抗告人嗣後於本件之
    前即無因施用毒品案件，再經觀察、勒戒或強制戒治等情，
    有臺灣高等法院被告前案紀錄表在卷可稽。是抗告人本件施
    用毒品之時間，距其最近一次觀察、勒戒執行完畢釋放已逾
    3年，屬現行毒品危害防制條例第20條第3項所定「3年後再
    犯」，不因抗告人曾先後多次犯施用毒品罪，經起訴、判刑
    或執行而受影響。則檢察官於考量全案情節，依現行規定提
    起聲請，原審因而裁定抗告人令入勒戒處所觀察勒戒，核屬
    有據，並無違誤。抗告意旨所稱其未曾因施用毒品而經觀察
    、勒戒，顯屬誤會，則其以此為由提起抗告，自屬無據。
　㈢抗告人雖執前詞抗告，惟觀諸毒品危害防制條例，並無課以
    檢察官於聲請觀察、勒戒前或法院裁定前，應訊問抗告人是
    否同意觀察、勒戒之規定，亦未明定法院須經開庭訊問，始
    得為觀察、勒戒之裁定，與刑事訴訟法規定羈押、審判程序
    應先行訊問被告之法定程序原則有別，此為立法者依據所涉
    公益與被告權益為各項權衡之立法裁量結果，故縱使檢察官
    未就應聲請觀察、勒戒或給予緩起訴處分之相關裁量要件予
    以訊問及說明，或原審法院未傳訊抗告人到庭陳述意見，逕
    依本件案卷之訴訟資料書面審理後，裁定抗告人應送勒戒處
    所觀察、勒戒，均無裁量違法之處，自難謂有何侵害抗告人
    聽審權、違反比例原則及平等原則、裁量怠惰或濫用之虞。
    況本件抗告人係經檢察官傳喚到庭以確認其參與戒癮治療之
    資格及意願，然因抗告人無故未到，自無從辦理後續個案轉
    介及戒癮治療評估等事宜（見偵查卷第71頁至第89頁），是
    抗告意旨前開所辯檢察官於聲請觀察、勒戒前並未與被告言
    詞或書面陳述意見之機會及法院未訊問抗告人自費參加戒癮
    治療之意願等語，亦無可取。
　㈣至抗告意旨所稱抗告人之家庭因素事由，非屬是否應裁定令
    抗告人入觀察、勒戒處所施以觀察、勒戒所需考量之因素，
    自不能執為免除觀察、勒戒處分，改以附命緩起訴處分之理
    由，法院亦無因抗告人之家庭因素而免予執行之餘地，是以
    ，抗告意旨所執情由，均非可採。
四、綜上，原裁定以檢察官聲請為可採，依據毒品危害防制條例
    第20條第3項、第1項，裁定抗告人應送勒戒處所觀察、勒戒
    等旨，經核其認事用法均無違誤。抗告意旨徒以前詞指摘原
    裁定不當，請求撤銷原裁定，為無理由，應予駁回。
據上論斷，應依刑事訴訟法第412條，裁定如主文。　　
中　　華　　民　　國　　111 　年　　3 　　月　　16　 日
        　　刑事第二庭    審判長法　官  何　志　通
　　　　　　　　　　　　　　    法　官  石  馨  文
　　　　　　　　　　　　　　　  法　官  吳  進  發     
以上正本證明與原本無異。     
不得再抗告。
                                書記官  洪  宛  渝  

中　　華　　民　　國　　111 　年　　3 　　月　　16　　日